臺灣嘉義地方法院刑事判決　　　　　　 96年度簡上字第224號
上　訴　人
即　被　告　己○○
選任辯護人　陳正芳律師
上列上訴人因妨害名譽案件，不服本院96年度嘉簡字第970號，
中華民國96年6月25日第一審簡易判決（聲請簡易判決處刑案號
：臺灣嘉義地方法院檢察署96年度偵字第3482號）提起上訴，本
院管轄第二審之合議庭判決如下：
    主  文
原判決撤銷。
己○○公然侮辱人，處拘役壹拾日，如易科罰金，以新臺幣壹仟
元折算壹日；減為拘役伍日，如易科罰金，以新臺幣壹仟元折算
壹日。
    事  實
一、己○○與丁○○均係址設嘉義市○○○路365巷中興伍福公
    寓大廈社區（以下簡稱系爭社區）住戶，己○○於民國95年
    12月間並擔任系爭社區住戶管理委員會主任委員，雙方因系
    爭社區基地台設置問題致生嫌隙，於95年12月8日晚上8時許
    ，在址設嘉義市○○○路365巷17號1樓之中興伍福公寓大廈
    內召開區分所有權人會議之場合，因程序問題，己○○竟基
    於公然侮辱之故意，在多數人得以共見共聞之會議上，公然
    以台語「你這個查某怎麼會如此的（女男女），（女男女）
    得如此這型」等足以減損他人名譽之言語辱罵丁○○。
二、案經丁○○訴請臺灣嘉義地方法院檢察署檢察官偵查後聲請
    以簡易判決處刑。
    理  由
一、證據能力部分：按被告以外之人於審判外之言詞或書面陳述
    ，除法律有規定者外，不得作為證據，刑事訴訟法第159條
    第1項定有明文。查告訴人丁○○、證人丙○○、乙○○、
    戊○○、庚○○、江亮寬、湯太蘭於檢察事務官詢問時之證
    詞及證人甲○○之陳述狀、劉芳蓉之請假單，乃被告以外之
    人於審判外之言詞或書面陳述，被告己○○及其選任之辯護
    復不同意上開審判外之陳述作為證據使用，且上開審判外之
    陳述又無例外得作為證據使用之情形，依刑事訴訟法第159
    條第1項之規定，應無證據能力。然上開被告以外之人於檢
    察事務官詢問時所為之陳述，若僅援為檢驗其等於偵、審程
    序中之證詞與其先前陳述是否一致時，即無上開傳聞法則之
    適用，於該等情形仍得作為證據（最高法院94年度台上字第
    6681號判決參照）。
二、訊據被告固供承系爭社區有於上揭時、地召開區分所有權人
    會議，並由伊負責主持區分所有權人會議等情，惟矢口否認
    有何公然侮辱之犯行，辯稱：伊當時手持麥克風，且在公開
    場合，豈會對告訴人辱罵「你這個查某怎麼會如此的（女男
    女），（女男女）得如此這型」等言詞。經查：
(一)、告訴人丁○○即證人於本院96年10月4日審理時明確具結指
    稱：當日被告擔任會議主席，被告表示要選舉下一任委員，
    但是住戶反對，因為95年8月間的時候，監委湯太蘭有處理
    一些緊急事情，遭受被告拒絕，所以住戶是希望先討論這些
    問題，但被告不同意，住戶與被告間發生爭執，被告就轉身
    與他人說事情時，伊就趁機將麥克風拿起來，說：我們先來
    討論議案，此時，被告即轉身過來對伊說：「你在做什麼，
    你這個女人怎麼這麼（女男女），（女男女）得如此這型」
    等情（見本院卷第52頁）。
(二)、證人丙○○、乙○○即在場之住戶於本院同日審理時亦均證
    稱：當日為了程序問題發生爭執，被告說要先推選委員，但
    是住戶說要先討論議案，被告就很生氣，站到旁邊，告訴人
    即上前去拿桌上的麥克風，說要討論議案，被告隨辱罵告訴
    人「你這個女人怎麼這麼（女男女）」，她是用台語講的等
    語（見本院卷第57、61頁）。查證人丙○○、乙○○與告訴
    人經本院隔離訊問後，關於事件發生之原因（先推選委員或
    先討論議案之程序問題）、地點（主席台附近）、次序（告
    訴人先持麥克風發言，被告再辱罵被告）、內容等案發細節
    均與告訴人指述之內容相核一致，堪信告訴人並非憑空捏造
    。又證人丙○○、乙○○案發當日與主席台之間距分別係約
    3公尺及2或3步距離，亦據上開2名證人結稱在卷（本院卷第
    58頁、61頁），該2人又無任何之身體障礙，依其等2人當時
    所處位置與主席台之距離，自得以聽聞被告所發出之聲音。
    參以證人乙○○、丙○○與告訴人並無何親屬或其他利益關
    係，其等於本院告以偽證之處罰，並朗讀結文具結後，仍明
    確指稱被告辱罵告訴人之情節，如非確實聽聞，豈有為誣陷
    被告，而陷自身於偽證罪之理？
(三)、證人戊○○即當日會議在場之管理公司總經理於本院同日審
    理時雖證稱：當日告訴人是否因為拿麥克風講話或因為發言
    內容而與被告發生不愉快等情形，已沒有印象，也沒有聽到
    被告罵告訴人云云（見本院卷第64頁）；然而證人戊○○在
    96年3月15日檢察事務官詢問時卻證稱：我不知道被告有無
    辱罵告訴人，因為時間過太久了等語（見交查卷第19頁），
    其先後之證詞相互矛盾，已非無可疑，又證人戊○○在距案
    發當時較近之96年3月15日已先證稱記憶不清，不知道被告
    有無辱罵告訴人，何以在本院審理時距離案發時已近10月，
    竟可以明確指證「沒有聽到被告辱罵告訴人」？其證詞之憑
    信性實令人存疑。經檢察官以上開矛盾不一之處質問證人戊○○，其先停頓一會，才又回稱：檢察事務官詢問筆錄應係
    記載錯誤云云（本院卷第65頁），然查上開筆錄業經證人戊○○簽名（見交查卷第21頁），證人戊○○對此亦不爭執（
    本院卷第68頁），簽名欄上並記載：「給閱無訛後，簽名於
    后」等文詞，繼查證人戊○○經營巨邦大樓管理顧問有限公
    司，並擔任該公司之總務理乙職達12、13年之久，此節亦據
    證人戊○○證稱在卷（本院卷第68頁），其應為有相當社會
    經驗及知識能力之人，豈有在筆錄記載不符之情形下仍予以
    簽名之可能？另經本院觀察其態度，證人戊○○亦係先停頓
    一會，才回稱筆錄記載不符，可見，其所為此部分之證詞，
    尚難遽加採信。況經本院質問證人戊○○，是否有看完筆錄
    才簽名，證人戊○○回稱，大概沒有，旋又改稱沒有印象，
    質諸證人戊○○之社會經歷及經驗閱歷，其應不可能未看完
    筆錄即遽予簽名，又其先稱沒有看筆錄，旋又翻稱沒有印象
    ，先後為相異之證詞，更足以令人質疑其證稱，檢察事務官
    之筆錄記載不實之詞，要屬不實之詞，應無足採，是上開檢
    察事務官詢問筆錄之記載，應與證人戊○○當時回答之內容
    無違。又中興伍福大樓決定交由哪一家管理公司負責社區管
    理，需經社區管理委員會決議，並由主委負責簽約，在被告
    擔任主委期間均由證人戊○○擔任總經理之巨邦大樓管理顧
    問有限公司負責中興伍福大樓之管理等情，亦據證人戊○○
    指證明確（見本院卷第67頁），則在被告掌控聘請管理公司
    決定權之權限下，顯見證人戊○○與被告間並非毫無利害關
    係，其證詞自難謂無偏頗迴護之嫌，自難採其證詞為有利於
    被告之認定。
(四)、證人庚○○即當日在場之人於本院同日審理時證稱：因為告
    訴人當時去拿麥克風發言，被告就大聲不讓他拿，被告有說
    ：「你要做什麼，如果要發言要舉手，不可以搶主席的麥克
    風」，當時他們講話很大聲，但我沒有聽到被告辱罵告訴人
    云云（見本院卷第70、71頁）；然而證人丙○○、乙○○、
    戊○○均未指證當時被告與告訴人2人間有講話大聲或發生
    爭執之情形，是證人庚○○之證詞與其等之證述顯然不符。
    況證人庚○○另證稱：告訴人拿起麥克風要發表什麼意見我
    沒有在聽，所以不知道，告訴人拿起麥克風後，被告就問告
    訴人要做什麼，如果要發言要先舉手等語（見本院卷第74、
    75頁），則若證人庚○○當時之注意力確實是在會議現場之
    主席台上，而告訴人已拿起麥克風發言，被告卻是未拿麥克
    風，何以證人庚○○僅聽到被告之言詞，竟未聽到手持麥克
    風之告訴人發言之內容？可見，其針對本案發生時現場狀況
    之描述，有避重就輕之情形。又證人庚○○表示當時係與被
    告、證人甲○○、陳先生一同離開現場等情（見本院卷第72
    頁），亦與證人甲○○證稱是一個人自行離開（見本院卷第
    77 頁）之情形不符，而證人甲○○為被告聲請傳訊之證人
    ，證人庚○○是否為迴護被告，欲令本院採信證人甲○○於
    案發時在場，亦令人存疑，可見證人庚○○所證，實難採為
    對被告有利之證據。
(五)、證人甲○○即當日會議在場之人於同日審理時證稱：因為會
    議進行的蠻亂的，我就一個人先行離開，沒有看到告訴人向
    前拿下麥克風，也沒聽到被告說「你在做什麼」或辱罵告訴
    人等情（見本院卷第77頁）。查本案發生之時點係在告訴人
    持麥克風發言之後，證人甲○○既證稱其離開現場時，未見
    聞告訴人持麥克風發言，顯然是在案發前即離開會議現場，
    是證人甲○○固證稱未聽聞被告辱罵告訴人，然因證人甲○○未親見聞見案發全貌，自亦不得執為有利於被告之認定。
(六)、綜上所述，被告於上開時地當眾侮辱告訴人之事實，除據告
    訴人指述明確外，亦經證人丙○○、乙○○證述屬實，並有
    區分所有權人會議出席名冊1份附卷可參，自該份出席名冊
    可證證人丙○○及乙○○確實有出席在場（證人乙○○係簽
    署其配偶梁蕊麗之名），是本件事證明確，被告犯行應堪認
    定。
三、按刑法公然侮辱與誹謗二罪固均在侵害對方名譽，惟誹謗罪
    所指摘傳述者為具體足以損及他人名譽之事實，而公然侮辱
    則係指未指定具體之事實為抽象之謾罵。本件被告僅以抽象
    之「你這個女人怎麼這麼（女男女）」出言辱罵告訴人舉止
    輕挑隨便，並未指有具體之事實，應屬公然侮辱。又「你這
    個女人怎麼這麼（女男女）」之內容，意指女子舉止輕佻，
    衡諸社會正常觀念，顯足以減損告訴人之聲譽，是核被告所
    為，係犯刑法第309條第1項之公然侮辱罪。
四、原審認為被告犯行明確而予論罪科刑，原無違誤，量刑亦稱
    妥適。惟中華民國九十六年罪犯減刑條例已於96年7月16日
    施行，被告犯罪時間在96年4月24日以前，所犯符合中華民
    國九十六年罪犯減刑條例第2條第1項第3款減刑之要件，原
    審未及適用該條例第7條之規定於裁判時減刑，即屬無可維
    持。被告上訴意旨辯稱並無公然侮辱之行為，雖無理由，惟
    原審判決既有前開未及審酌之處，自應由本院撤銷改判。爰
    審酌被告前無任何故意犯罪之刑案前科紀錄，有臺灣高等法
    院被告前案紀錄表及法務部刑案資料查註紀錄表在卷可考，
    素行尚佳，其僅因不滿告訴人於會議上持麥克風發言，未尊
    重其身為會議主席之權責，即出言辱罵告訴人，使告訴人名
    譽及心理受損，且迄未賠償告訴人損害，又被告犯後否認犯
    行之態度等一切情狀，仍依原審之判決量處拘役10日後，依
    中華民國九十六年罪犯減刑條例第2條第1項第3之規定減刑
    如主文所示，並諭知易科罰金之折算標準。
據上論斷，應依刑事訴訟法第455條之1第1項、第3項、第369條
第1項前段、第364條、第299條第1項前段，刑法第309條第1項、
第41條第1項前段，刑法施行法第1條之1第1項、第2項前段，中
華民國九十六年罪犯減刑條例第2條第1項第3款、第7條，判決如
主文。
本案經檢察官陳慧玲到庭執行職務。
中　　華　　民　　國　　96　　年　　10　　月　　18　　日
　　　　　　　　刑事第五庭  審判長法　官　林信旭
                                  法  官  張道周
                                  法  官  洪嘉蘭
以上正本證明與原本無異。
本件不得上訴。
中　　華　　民　　國　　96　　年　　10　　月　　18　　日
    　　　　　　　　　　　　　　　書記官　李珈慧
附錄本案論罪科刑法條全文
中華民國刑法第309條第1項：
（公然侮辱罪）
公然侮辱人者，處拘役或 3 百元以下罰金。
